【裁判字號】    96,訴,1338
【裁判日期】    980831
【裁判案由】    返還不當得利等
【裁判全文】
臺灣桃園地方法院民事判決              96年度訴字第1338號
原      告  己○○
            戊○○
            乙○○
            庚○○
前列四人共同
訴訟代理人  張仁興律師
複  代理人  蔡宜真律師
追加原  告  丙○○
            甲○○
被      告  丁○○
            辛○○
共      同
訴訟代理人  陳河泉律師
上列當事人間請求返還不當得利等事件，於民國98年8 月11日言
詞辯論終結，本院判決如下：
    主  文
原告之訴及假執行之聲請均駁回。
訴訟費用由原告負擔。
    事實及理由
壹、程序方面：
一、按訴訟標的對於數人必須合一確定而應共同起訴，如其中一
    人或數人拒絕同為原告而無正當理由者，法院得依原告聲請
    ，以裁定命該未起訴之人於一定期間內追加為原告。逾期未
    追加者，視為已一同起訴，民事訴訟法第56條之1第1項定有
    明文。本件原告己○○、戊○○、乙○○、庚○○本於被告
    等共同侵害渠等繼承人何錦生之財產，而請求被告返還不當
    得利等，核屬公同共有物之權利行使，依民法第828條第2項
    規定，應得公同共有人全體之同意，而有合一確定必要。原
    告己○○、戊○○、乙○○、庚○○共同起訴並以丙○○、
    甲○○無正當理由拒絕同為原告，聲請本院於民國97年3 月
    31日以裁定命丙○○、甲○○於5 日內追加為原告，丙○○
    、甲○○逾期未追加，依前揭規定，視為已一同起訴而為原
    告，合先敘明。
二、本件原告丙○○、甲○○均未於言詞辯論期日到場，核無民
    事訴訟法第386 條各款所列情形，爰依被告聲請，由其一造
    辯論而為判決。
貳、實體方面：
一、本件原告起訴主張：
  (一)緣原告等與被告丁○○及訴外人何佳泰皆為何錦生之子女，
    但被告丁○○自幼即由姑姑何梅妹收養，嗣於93年初，被告
    丁○○見其生父何錦生之財產甚豐，惟因業經出養，對於何
    錦生之財產並無繼承權，竟與被告丁○○之小姑即被告辛○○共謀不法，利用何錦生對渠等之信任及無法親自處理事務
    之機會，唆使何錦生將其名下坐落桃園縣平鎮市○○段48-2
    地號土地（下稱系爭土地）以低於市價（或公告現值）之價
    格新台幣（下同）2,061,885 元出賣與被告丁○○，復被告
    丁○○帶同何錦生至華南銀行平鎮分行開立帳號為00000000
    0000號之帳戶，並由被告辛○○配合提供及調撥資金，以被
    告丁○○設於慶豐銀行中壢分行帳號00000000000000號之帳
    戶，分別於93年2 月5 日、2 月10日轉匯100 萬元、1,061,
    885 元至何錦生前揭帳戶內，藉以製造被告丁○○業經支付
    購地價金之假象，致使何錦生誤信而於93年2 月23日辦理系
    爭土地所有權移轉登記與被告丁○○完畢。其後，被告辛○○利用保管何錦生存摺及印鑑之機會，在未經何錦生之同意
    下，竟盜用何錦生之印文並以其名義填寫提款憑條，擅自取
    回其前提供被告丁○○購買土地之資金2,061,885 元。嗣待
    何錦生發現存於其帳戶內之購地價金均遭盜領一空，始知受
    騙，本欲對渠等提起訴訟，並已於93年12月23日先行具狀向
    本院聲請假處分，請求命將系爭土地移轉登記返還予何錦生
    外，禁止被告何佳泰對該土地為任何之處分行為。惟迨至94
    年2 月3 日，何錦生因重病亡故，原告等經查證始知上情。
    而被告等前述詐欺等犯行，業經桃園地方法院檢察署（下簡
    稱桃園地檢署）檢察官提起公訴（即95年度偵字第308 號、
    96年度偵字第1614號），嗣雖經本院刑事庭以96年度訴字第
    1016號判決無罪，但因該判決所認定之事實尚有可議之處，
    復經原告聲請該署檢察官提起上訴在案。
  (二)按無法律上之原因而受利益，致他人受損害者，應返還其利
    益；又因故意或過失，不法侵害他人之權利者，負損害賠償
    責任；數人共同不法侵害他人之權利者，連帶負損害賠償責
    任﹔不能知其中孰為加害人者，亦同。造意人及幫助人，視
    為共同行為人，民法第179條前段、第184條第1 項前段、第
    185 條分別定有明文。被告等利用何錦生對渠之信任，由被
    告辛○○盜用何錦生之印文，將被告丁○○匯予何錦生之前
    揭帳戶之土地買賣價金提領殆盡，顯係欠缺法律上原因而獲
    有利益，造成何錦生受有損害；又者，被告等共謀騙取何錦
    生之財產行為，已侵害原告等可繼承財產之權益，被告等自
    應對原告負連帶賠償責任。
  (三)被告丁○○陳稱其取得何錦生所有系爭土地之原因係為「贈
    與」而非「買賣」云云，但查被告丁○○於前開詐欺等案件
    之警、偵訊時之歷次陳述，均自承系爭土地所有權移轉原因
    係為「買賣」，。雖起訴後，因察覺若繼續為真實陳述為「
    買賣」，則可能陷入「詐欺」或「侵占」犯罪之結果，故而
    復辯稱係為「贈與」云云，藉以規避刑事及民事責任，然設
    若本件移轉所有權之原因果若為「贈與」，渠等於偵查中據
    實陳述對之並無任何風險，完全並無隱瞞實情之必要，亦徵
    被告所辯並不實在。
  (四)觀以何錦生於93年8月3日簽署之委任及財產處理約定書，其
    前言已載明：「將甲方（即何錦生）之『部份財產』全權處
    理云云」，並非對於何錦生之「全部」財產而為處分，此為
    何錦生原即已暗留伏筆，且接櫫於文字在案。又以何錦生生
    前曾向原告等提及此以其名義設立之華南銀行平鎮分行前揭
    帳戶存在，並前往該行查察帳戶內之資金流向，甚為追索之
    法律行為等情，足徵何錦生並不認為前開華南銀行平鎮分行
    帳戶內之金錢非其所有。為此，爰依不當得利及侵權行為之
    法律關係，提起本件訴訟，並聲明：被告應連帶給付原告2,
    061,885 元，及自起訴狀繕本送達之翌日起至清償日止，按
    年息5%計算之利息；願供擔保，請准為假執行之宣告。
二、被告則以：
  (一)被告丁○○本為何錦生之親生女兒，自幼被姑姑何梅妹收養
    ，嗣何梅妹死亡時，何錦生主導何梅妹之遺產分配，被告丁○○並未繼承任何何梅妹之遺產，何錦生對被告丁○○甚感
    虧欠，約於92年底93年初，何錦生告知要將其所有系爭土地
    贈與被告丁○○，但考量節稅需要，須以買賣方式辦理過戶
    ，並要求被告丁○○匯付一筆資金至何錦生帳戶內，以作為
    資金流動購買土地之證明。因被告丁○○資金不足，遂向其
    小姑即被告辛○○借貸資金，被告辛○○即於93年2月2日自
    其名下華南銀行平鎮分行帳戶轉匯65萬元至被告丁○○設於
    同行之帳戶內，被告丁○○隨即於翌日（即93年2月3日）提
    領493,171 元，以作繳納土地增值稅之用，復被告辛○○再
    自其設於慶豐銀行中壢分行帳戶轉匯170 萬元至被告丁○○
    設於同行之帳戶內，被告丁○○即分別於93年2 月5日、2月
    10日自其設於慶豐銀行中壢分行帳號00000000000000及0000
    0000000000號之帳戶匯款100萬元、1,061,885元至何錦生設
    於華南銀行平鎮分行帳號000000000000號之帳戶內，充為形
    式上之購地資金證明。據上，系爭土地移轉登記之原因實際
    上為「贈與」，但為規避贈與稅賦，才以「買賣」為登記原
    因，並製作資金流動之交易證明。況其後，被告丁○○已向
    財政部台灣省北區國稅局辦理申請補報及補繳該次土地移轉
    過戶之贈與稅，並已補繳贈與稅完畢。
  (二)被告等因前述事件涉犯詐欺等罪嫌，雖經桃園地檢署檢察官
    提起公訴，然審理後業經本院刑事庭以96年度訴字第1016號
    判決無罪，並該判決已認定何錦生確係將系爭土地「贈與」
    予被告丁○○，僅為節稅起見，故形式上以「買賣」為名義
    辦理移轉登記，而為製作資金流通證明，才向被告辛○○借
    款以充當資金交易證明，被告等並無涉及行使偽造私文書及
    詐欺取財等犯行。另從原告戊○○曾以被告丁○○之配偶黃
    武輝涉犯毀棄損壞罪嫌，向桃園地檢署提起告訴（即97年度
    偵字第19231 號），然經該署檢察官偵查後仍認定如前而作
    不起訴處分，原告戊○○不服提起再議，亦經台灣高等法院
    檢察署以98年度上聲議字第1138號處分書駁回其再議聲請。
    縱原告猶以被告等於前開詐欺等案件警、偵訊時之陳述，作
    為其主張系爭土地為何錦生出賣予被告丁○○之依據，惟於
    警、偵訊時之陳述，被告當時為求脫免罪責，方為不實之答
    辯，此與民事訴訟法上之自認尚屬有間，原告恐有誤解。
  (三)觀之何錦生於93年8月3日簽署之委任及財產處理約定書，其
    上財產處理內容，已無關於系爭土地之分配相關記載（縱土
    地為買賣，亦有價金分配問題），足見何錦生確時已將系爭
    土地贈與並移轉登記予被告丁○○無訛。
  (四)否認原告所提93年12月23日以何錦生具名之民事假處分聲請
    狀為真正，應非出自何錦生之本意所製作。
  (五)依民法第87條第2 項規定：「虛偽意思表示，隱藏他項法律
    行為者，適用關於該項法律行為之規定。」，本件被告丁○○及何錦生形式上以「買賣」為原因辦理移轉登記，乃為虛
    偽意思表示，雙方所隱藏之法律行為實為「贈與」，贈與既
    為有效成立，被告丁○○即屬終局無償取得系爭土地，根本
    毋庸支付任何買賣價金予何錦生，自無所謂侵害原告可得繼
    承財產或不當得利之情事。而被告丁○○匯款予何錦生之前
    開款項，係向被告辛○○商借用，則被告辛○○經何錦生之
    同意使用何錦生之印章及帳戶，提領本即屬辛○○所有之款
    項，並無何侵權行為或不當得利可言等語，資為抗辯，並聲
    ：駁回原告之訴；如受不利判決，願供擔保，請准宣告免為
    假執行。
三、本件原告起訴主張：被告丁○○及訴外人何佳泰均係訴外人
    何錦生之親生子女，自幼出養予訴外人何錦生之妹何梅妹。
    被告丁○○於93年間，以買賣之原因，自訴外人何錦生名下
    受讓移轉座落桃園縣平鎮市○○段第482-2 地號土地即系爭
    土地，被告丁○○之前揭購地款2,061,880 元係由被告辛○○提供匯至被告丁○○所有之慶豐商業銀行中壢分行之帳戶
    ，再由該帳戶將錢匯至訴外人何錦生自行於華南商業銀行開
    立之帳戶，系爭土地移轉登記後，被告辛○○即自前揭訴外
    人何錦生之上開華南商業銀行帳戶內，將上揭購地款提出之
    事實，為被告所不爭執，並有原告提出之土地登記申請書、
    華南商業銀行存款往來明細表、土地登記第二類謄本、華南
    商業銀行取款憑條等為證，原告此部分之主張堪信為真實。
四、本件首應審究為系爭土地之買賣究為「真買賣」或「假買賣
    真贈與」？本院認係「假買賣真贈與」，理由如下：
    (一)原告主張訴外人何錦生於生前即93年12月23日，曾向本院
      聲請就被告丁○○所有之系爭土地為假處分，顯見訴外人
      何錦生自覺受騙之情，並提出民事假處分聲請狀繕本為證
      。然為被告所否認。經查：訴外人何錦生係以被告及訴外
      人何佳泰於93年2 月4 日趁伊意思不情時，帶伊至華南商
      業銀行平鎮分行開立帳戶，並擅自取走該帳戶之存摺及印
      章，再藉詞騙走訴外人何錦生所有坐落桃園縣平鎮市○○
      段第482 、482-1 、482-2 之土地所有權狀，以偽造相關
      資料聲請訴外人何錦生之戶籍謄本、印鑑證明書，得手後
      隨時偽造不動產買賣相關契約文件，持向地政事務所辦理
      上開土地移轉登記事誼，侵奪訴外人何錦生之財產為由，
      聲請就上開土地為假處分之情，此觀諸原告提出之民事假
      處分聲請狀自明。然證人即上揭土地登記申請之代理人即
      土地代書池蔥妹於本院96年度訴字第1016號詐欺案件審理
      時具結證稱：伊的職業是代書，執業應該有超過二十年，
      認識何錦生很久，何錦生曾多次委託伊辦理不動產的登記
      ，但時間伊不記得，桃園縣平鎮市○○段第四八二號、第
      四八二之一號、第四八二之二號及同縣市○○段東勢小段
      二二之ㄧ六號土地移轉登記予何佳泰、丁○○，是伊承辦
      過的案件，當時是何錦生要伊幫他做過戶，登記原因是買
      賣，至於何錦生有無實際收到價金，他說他會處理，他只
      叫伊幫他以買賣為理由辦過戶，並說用公告現值去計算價
      金報稅，所以契約上之價金都是以土地公告現值乘以面積
      計算出來，伊有將計算出來的價金告知何錦生。另登記之
      原因何錦生說是買賣，伊就以買賣為原因登記，但實際上
      是買賣或贈與，伊不知道。上開土地移轉契約之簽名是何
      錦生親簽，而登記之稅單、所有權狀交予誰，時間太久，
      伊也忘了。伊有告訴何錦生辦理土地以買賣名義過戶，需
      要有給付買賣價金往來證明，何錦生說他自己會去處理。
      又買賣土地繳的增值稅和贈與土地繳的增值稅率都一樣，
      只是如果贈與土地另外還要再繳贈與稅，有時兩親等內之
      買賣也會被當作贈與，但出養後的子女不適用兩親等買賣
      被視為贈與的規定，這些事伊很早以前就跟何錦生解釋過
      ，伊不清楚何錦生是否知道買賣跟贈與之間的稅不一樣，
      但他做事蠻清楚的。何錦生事後並無跟伊講他被何佳泰、
      丁○○騙，伊忘記最後一次是何時看到何錦生，辦過戶後
      就沒看到，大部分買賣情形都會在我們這邊交付價金等語
      （見上開刑事卷卷二第二四頁至第三六頁），顯見訴外人
      何錦生自行委任代書池蔥妹辦理系爭土地之移轉登記，並
      非被告以偽造文書之方法取得系爭土地，是原告提出之上
      開假處分聲請狀所述顯與事實不符，尚難證明被告有侵權
      行為之情。
    (二)追加原告甲○○於本院上開刑事案件審理時具結證稱：丁○○、何佳泰從小出養給伊姑姑何梅妹，他們唸書時，寒
      暑假會回家裡住。姑媽何梅妹於七十五年往生後，他們二
      人就從臺北搬回來與伊父母同住。丁○○住到她出嫁，何
      佳泰則是在唸苗栗聯合工專有住校一段時間，但是也幾乎
      兩週就會回家一次。丁○○出嫁後，有時候一個星期兩次
      到三次會回家看伊父親，因為當時伊也住附近常回家，常
      碰到丁○○。伊媽媽何陳鳳霞於九十二年四月二日往生後
      ，因為伊是護理人員所以伊常常回去陪爸爸何錦生，幫伊
      爸爸打營養針，而打營養針需要四、五個鐘頭，伊會陪爸
      爸聊天，他都一個人住。約九十二年年底，伊爸爸有跟伊
      提到他想把一些財產還給何佳泰、丁○○，因為伊姑姑往
      生時，有留下一些財產，現金多少伊不知道，伊知道姑姑
      有房子還有地，姑姑的房子就是二三九巷那裡。伊姑姑的
      財產和伊爸爸的財產是差不多的，姑姑的土地跟別人合建
      ，有分到十幾間房子，房子都是在伊姑姑的名下，姑姑過
      世後，她的財產是伊爸爸在處理，之後伊有問爸爸為何有
      這種還給何佳泰、丁○○想法，伊爸爸是說在親情上他也
      虧欠丁○○、何佳泰，而且姑姑留下來的財產是給伊爸爸
      處理賣掉，但何佳泰當時未滿二十歲，錢沒有交給何佳泰
      ，就是何錦生自己處理。爸爸覺得他的年紀大了，身體不
      是很好，伊爸爸想說要早一點把東西還給何佳泰、丁○○
      ，伊爸爸說這些事的時候，只有伊一個人聽到，當時約在
      九十三年發生三一九槍擊案時，後來有一次伊爸爸告訴伊
      說他已經把該給何佳泰、丁○○的財產處理好了，伊爸爸
      跟伊說平鎮老家的操場就是建地，靠近跟伊伯父交界的地
      點割一長條，前段給何佳泰，後段給丁○○，何佳泰還另
      外分得田地，應該是給何佳泰三、四分地，當時伊爸爸的
      意思應該是要送給何佳泰及丁○○的，不可能賣，因為伊
      爸爸都已經把何梅妹的錢處理了，不可能要賣給他們，伊
      有問伊爸爸為何要先做移轉土地，伊爸爸是說他要先把何
      佳泰和丁○○的做好，伊爸爸擔心他往生後，伊爸爸的其
      他兒子不會把這個土地給他出養的何佳泰及丁○○，所以
      伊爸爸要先還給出養的子女。而於九十二年、九十三年伊
      爸爸還常騎機車到朋友家或者買菜，但九十三年六月份就
      比較少外出，因為當時他有低蛋白水腫，伊爸爸胰臟腫瘤
      曾經切除過，有攝護腺發炎，營養不良，糖尿病。之後於
      九十三年八月三日當時，在壢新醫院地下室，伊爸爸請陳
      萬發律師就其財產做分配，對現金與土地做了一個分配表
      ，並有一份委任及財產處理約定書，當時伊爸爸精神狀態
      還好，伊有在該約定書上簽名，但最後有未依照該協議取
      得現金五十萬，當時有的人有簽名，有的男生不同意，伊
      爸爸在壢新醫院，陳萬發律師在場時有說要把土地還給何
      佳泰、丁○○。伊爸爸過世後，今年五月份伊回爸爸老家
      ，才發現伊爸爸原來住的老房子被打掉了，有被蓋房子，
      伊有去調謄本，結果發現那些地過戶到伊哥哥戊○○及己○○的兒子何明謙名下，伊爸爸生前已經就財產作分配，
      不可能提到說要把伊爸爸的不動產全都過戶給戊○○、何
      明謙。另九十三年八月中，伊爸爸是住在景仁護理之家，
      伊當時是景仁護理之家的護理長，當年九月十一日戊○○
      和何明謙、庚○○到景仁護理之家把伊爸爸強行帶走，當
      時伊就進病房問什麼原因，是他們的意思還是伊爸爸的意
      願，戊○○說不關你的事，就一拳打過來，就三個人一同
      打伊，將伊打到腦震盪，後來伊爸爸就被他們架回家裡，
      伊對他們有恐懼感。自從那次後，伊就沒有辦法看到伊爸
      爸，也沒有辦法聯絡到伊爸爸。伊不清楚伊爸爸何錦生到
      華南銀行平鎮分行開戶的事，有些事伊爸爸高興的話就會
      跟伊說。伊爸爸說他要將一些財產給何佳泰、丁○○的事
      ，伊不清楚伊爸爸有沒有跟別人講，伊爸爸擁有哪些土地
      、多少現金，大家都知道等情（見本院上揭刑事卷卷二第
      七頁至第二四頁），可知訴外人何錦生生前即有贈與財產
      予被告丁○○之意。
    (三)綜上可知，訴外人何錦生既有贈與財產予被告之意，且自
      行委任代書辦理系爭土地所有權移轉登記，參酌本件系爭
      土地係建地，但買賣價金卻低於公告現值（96年之公告土
      地現值為2,650,995 元，買賣價金為2,061,885 元），與
      買賣之常情不合，是本件系爭土地之移轉應係假買賣真贈
      與，此外原告復無法舉證以實其說，原告主張被告有侵權
      行為之情，即難採信。
五、綜上所述，本件並無法證明被告有侵權行為之事實，從而原
    告基於侵權行為及不當得利之法律關係，請求判決被告應連
    帶給付原告2,061,885 元，及自起訴狀繕本送達之翌日起至
    清償日止，按年息5%計算之利息，為無理由，應予駁回。原
    告既受敗訴之判決，其假執行之聲請即失所附麗，應併予駁
    回。
六、本件事證已臻明確，兩造其餘攻擊防禦方法及其他未經援用
    之證據，經斟酌尚無礙於本院前述之認定，無一一論究之必
    要。
七、追加原告丙○○、甲○○二人非己意提起本件訴訟，自不應
    負擔敗訴之訴訟費用，併予敘明。
八、據上論結，本件原告之訴為無理由，爰依民事訴訟法第85條
    第2項，判決如主文。
中    華    民    國    98    年     8     月    31   日
                       民事第一庭法  官  吳爭奇
上為正本係照原本作成。
如對本判決上訴，須於判決送達後20日內向本院提出上訴狀。
中    華    民    國    98    年     9     月     1   日
                                 書記官   黃瓊儀

司法院資訊處製作；財團法人民間司法改革基金會備份。
